【裁判字號】    98,中簡上,714
【裁判日期】    981016
【裁判案由】    詐欺
【裁判全文】
臺灣臺中地方法院刑事判決           98年度中簡上字第714號
上  訴  人  臺灣臺中地方法院檢察署檢察官
被      告  乙○○
上列上訴人因詐欺案件，不服本院簡易庭98年度中簡字第1933號
中華民國98年6月5日第一審簡易判決（聲請案號：臺灣臺中地方
法院檢察署98年度偵字第11344 號），提起上訴，本院管轄之第
二審合議庭判決如下：
    主    文
上訴駁回。
    犯罪事實
一、乙○○明知依一般社會生活之通常經驗，可預見提供金融帳
    戶予他人使用，可能幫助他人犯罪，且詐騙集團經常施用詐
    術使被詐騙人將款項匯入其指定之人頭帳戶，以掩飾其犯行
    ，並藉此逃避檢警人員之追緝。詎乙○○不惜發生上述結果
    ，而基於幫助他人易於實現詐欺取財犯罪之不確定故意，於
    民國98年3月27日下午1時25分許後至同年月28日上午10時49
    分前之某時許，在臺中市○區○○○路與振興路口附近之公
    園處，將其申辦之彰化銀行太平分行（下稱彰化銀行）帳號
    00000000000000號帳戶之存摺、印鑑、提款卡、密碼，提供
    予姓名年籍均不詳之人使用。嗣該不詳之人及與其具有詐欺
    取財犯意聯絡之人，共同基於意圖為自己不法所有之犯意，
    於98年3月30日，以電話向丙○○佯稱如入股某公司，可分
    得巨額紅利，致丙○○陷於錯誤，而於同日上午11時18分許
    ，至基隆市第二信用合作社安樂分社，匯款新臺幣（下同）
    57 萬元至乙○○之上開彰化銀行帳戶，旋遭不詳之人提領
    僅餘64元。嗣經丙○○發覺受騙，報警處理，始查知上情。
二、案經丙○○訴由基隆市警察局通報臺中縣警察局太平分局報
    告臺灣臺中地方法院檢察署檢察官偵查聲請簡易判決處刑。
    理    由
壹、證據能力方面：
    按被告以外之人於審判外之陳述，雖不符前4 條之規定，而
    經當事人於審判程序同意作為證據，法院審酌該言詞陳述或
    書面陳述作成時之情況，認為適當者，亦得為證據；當事人
    、代理人或辯護人於法院調查證據時，知有第159條第1項不
    得為證據之情形，而未於言詞辯論終結前聲明異議者，視為
    有前項之同意，刑事訴訟法第159條之5定有明文。本案之證
    人即被害人丙○○於警詢所為之陳述，及本案以下所引用之
    證據，檢察官、被告於本院審理中已同意其有證據能力（見
    本院卷第63頁），而本院審酌上開陳述作成時之情況，並無
    違法取證之瑕疵，認為均適於為本案認定事實之依據，依刑
    事訴訟法第159條之5第2項規定，均有證據能力。
貳、認定犯罪事實所憑之證據及理由：
一、訊據被告廖振評固坦承在彰化銀行申辦帳號00000000000000
    號帳戶之事實，惟矢口否認有幫助詐欺取財之犯行，辯稱：
    伊於98年3 月20幾日左右，看到報紙刊登報紙可以代辦貸款
    ，伊一個人帶兩名小孩，上班沒有固定收入，希望可以辦理
    貸款生活可以比較穩定，後來他們跟伊說可以辦，但是要做
    一些上班證明及收入資料，他們說要幫伊一些假的資料讓銀
    行看，就是有金錢進出伊的存摺，因為伊的戶頭沒有錢，伊
    當時很懷疑，問他們是否可以，是否會有法律不好的行為，
    他們說如果不這樣做的話，沒有辦法辦理貸款，因為伊的存
    摺沒有錢，伊並再三強調不可以拿存摺去使用，他們說不會
    ，後來伊於3 月26日把存摺、印鑑、提款卡、密碼交給他們
    派來的業務員，告訴伊要一星期之後，帳戶貸款的錢才能下
    來，在這段時間伊用門號0000000000號行動電話打電話問他
    們，但他們回答都是支支吾吾，可能是因為伊一直打電話，
    他們在4 月10日把存摺寄還給伊，因為對方講法讓伊相信，
    一時沒有考慮那麼多，伊才會把帳戶拿給對方，伊沒有幫助
    詐騙的犯意云云。惟查：
  (一)上開彰化銀行帳號00000000000000號帳戶，係被告所申辦使
    用一情，業據被告自白在卷，並有彰化銀行開戶資料1 份附
    卷可稽（見警卷第11頁），足認被告此部分之自白與事實相
    符，應堪採信。又不詳之人，利用上開帳戶作為詐欺取財之
    工具，於98年3 月30日，以電話向告訴人丙○○佯稱如入股
    某公司，可分得巨額紅利，致丙○○陷於錯誤，而於同日上
    午11時18分許，至基隆市第二信用合作社安樂分社，匯款57
    萬元至被告之上開彰化銀行帳戶，旋遭不詳之人提領僅餘64
    元（該帳戶最後餘額76元，扣除被告交付存摺之原餘額12元
    ，剩餘64元為丙○○所匯款項未遭提領之餘額）等事實，亦
    經證人丙○○於警詢中證述明確（見警卷第7 至10頁），並
    有彰化銀行交易明細查詢及跨行匯款回條聯各1 份在卷足憑
    （見警卷第12至19頁）。堪認不詳詐欺集團之成員，確有利
    用被告使用之上開帳戶，對告訴人丙○○實行詐欺取財犯罪
    之事實。
  (二)被告雖辯稱：伊是看到報紙刊登報紙可以代辦貸款，為配合
    辦理貸款才將彰化銀行之存摺、印鑑、提款卡、密碼交給對
    方云云，並提出自由時報廣告版為憑（見本院卷第53頁至57
    頁），然查：
    1.關於被告何時交付上開彰化銀行之存摺、印鑑、提款卡、
      密碼與詐欺集團成員，被告先後供述不一，於警詢中供稱
      ：於98年3 月20日下午21時許，在臺中市○○○路小公園
      交存摺的云云（見警卷第4 頁）；於偵查及本院準備程序
      中供稱：於98年3月26日交存摺云云（見偵查卷第5頁、本
      院卷第23頁）；於本院審理時則供稱：「三月二十七日，
      我記得是星期五。我是在三月二十五日看報紙打電話，隔
      天他們與我聯絡何時交存摺給他們，再隔天我就交存摺。
      」云云（見本院卷第64頁背面）。查被告於98年3 月27日
      仍自上開彰化銀行帳戶內提領200 元後（餘額12元），始
      將上開彰化銀行之存摺、印鑑、提款卡、密碼交付他人一
      情，業據被告自白在卷（見本院卷第63頁背面），並有交
      易明細查詢尋可稽（見警卷第18頁），足認被告係於98年
      3月27日提領200元後之某時，始將上開彰化銀行存摺、印
      鑑、提款卡、密碼交付他人。
    2.依被告所提之自由時報廣告版固有「台富、銀行特約經銷
      商、超好申貸速撥款／多家銀行配合專業辦理銀行信用貸
      款、諮詢：00000000000 （吳主任）」之廣告，惟徵之門
      號0000000000號行動電話之通聯記錄記載，被告使用之門
      號0000000000號行動電話與上開廣告上所登載之00000000
      000號聯絡電話，在98年3月30日告訴人丙○○遭詐欺匯款
      前，僅於98年3月27日下午1時25分許、同年月28日上午10
      時49分許有通聯紀錄，此有上開通聯記錄足憑（見本院卷
      第35至38頁），核與被告辯稱：伊都是以其使用之門號00
      00000000號行動電話與報紙小廣告上刊登的00000000000
      電話吳主任聯絡的，伊於3 月25日看到報紙，然後早上就
      打上開電話詢問關於貸款的情形，對方說他會再與伊聯絡
      ，後來當天大概早上11、12點左右，吳主任就有打了伊的
      手機與伊聯絡，到隔天就是3月26日早上大約9點、10點左
      右，對方打來說，要確定何時向伊拿存摺、提款卡這些東
      西，3 月27日對方多次打電話給伊約時間云云之交付情節
      不符。足證被告辯稱多次聯絡貸款事宜，誤信為真，始將
      上開彰化銀行之存摺、印鑑、提款卡、密碼等交付，顯屬
      不實，不足採信。
    3.又被告於98年3 月28日上午10時49分許，與自稱吳主任之
      不詳之人聯絡，係為更正其密碼之號碼一情，亦據被告自
      白在卷（見本院卷第65頁），足認被告於98年3 月27日下
      午1 時25分許，撥打上開電話與自稱吳主任之人聯絡後，
      即將上開彰化銀行存摺、印鑑、提款卡、密碼等交付他人
      使用，再於翌日（即28日）上午10時49分許，另撥打電話
      與吳主任更正密碼之號碼。縱觀被告於98年3月27日下午1
      時25分許，與自稱吳主任之人聯絡後，即交付上開彰化銀
      行之存摺、印鑑、提款卡、密碼等，顯然被告並無多次聯
      絡詢問申辦貸款之細節，與一般申辦貸款之常情不符，足
      證被告顯已明知自稱吳主任之人取得上開存摺等物，並非
      申辦貸款之用。
    4.另被告雖已將交付之存摺、印鑑、提款卡等物取回，有被
      告所提之存摺、提款卡影本附卷可稽（見警卷第26至28頁
      ，原本經被告當庭提出後發回），然被告於交付上開存摺
      等後，又分別於98年4月3日上午11時29分許、同年月7 日
      上午10時53分許、同年月7日下午1時57分許，以其使用之
      門號0000000000號行動電話與上開廣告上所登載之000000
      00000 號電話聯絡，有上開通聯記錄足憑（見本院卷第36
      頁），已與一般詐欺集團使用完帳戶後，即拒接帳戶所有
      人之電話等情不符。況被告於98年4 月10日取回上開存摺
      後，亦發現存摺內交易明細記載：「98.03.30匯款（丙○
      ○）570000、98.03.30日支出475000、剩餘95012 」（其
      他提領部分未經補登簿，故該存摺交易明細上記載剩餘95
      012 元），竟未啟疑而與自稱吳主任之人聯絡，或向銀行
      查詢餘額記載有無錯誤，顯見被告早已知悉向其索取存摺
      等物之人，係利用其帳戶匯款、提領，此益足認被告所辯
      不實。
    5.再被告雖辯稱：伊於98年4 月14日到彰化銀行辦理帳戶語
      音電話查詢，行員告訴伊，伊的帳戶變成警示帳戶，但是
      行員沒有告知警示的原因，伊乃於98年4 月17日，自行至
      臺中縣警察局太平分局太平派出所報案云云。但被告至該
      派出所報案時，即攜帶上開廣告、彰化銀行之存摺、印鑑
      、提款卡等物，並告知員警何以交付上開存摺等物之過程
      等事實，業據證人即承辦員警丁○○證述甚詳（見本院卷
      第62頁）。倘被告不知道其帳戶係因涉及詐欺案而遭警示
      ，何以會攜帶上開廣告、彰化銀行之存摺、印鑑、提款卡
      等物後報案？顯見被告事後報警，意在掩飾其將上開帳戶
      之存摺等物交付他人使用之事實，故自難以被告事後報警
      ，而為被告有利之認定。
  (三)另詐欺取財集團以他人帳戶供作款項出入之帳戶，通常會先
    取得帳戶所有人之同意才使用，否則一旦帳戶所有人辦理掛
    失，被害人所匯入之款項即遭凍結無法提領，而帳戶所有人
    反可輕易辦理補發存摺、變更印鑑及密碼，將款項提領一空
    ，衡以上情，犯罪集團當無甘冒此風險之理。是以，果若被
    告辯稱其所有上開帳戶資料乃係遭人竊取後遭冒用等情為真
    ，則持有上開帳戶資料之犯罪集團根本無法知悉帳戶所有人
    何時將辦理掛失止付，而被害人所匯入之款項是否可順利提
    領即處於不確定狀態，又豈需大費周章向他人詐欺取財後，
    要求被害人匯款至其等無法擔保確可領用之被告帳戶內，且
    分次提領該等詐欺取得之款項，而可能平白為帳戶申請使用
    人牟利之理。綜上，足證被告上開所辯，顯與事實不符，故
    被告所有上開彰化銀行之存摺、印鑑、提款卡、密碼乃係被
    告自行提供予不詳之人任意使用無訛。
  (四)按刑法上之故意，分為直接故意（確定故意）與間接故意（
    不確定故意）。「行為人對於構成犯罪之事實，明知並有意
    使其發生者」為直接故意；「行為人對於構成犯罪之事實，
    預見其發生而其發生並不違背其本意者」為間接故意，刑法
    第13條第1項、第2項定有明文。衡諸現今社會常情，一般人
    至金融機關如銀行、郵局等開設帳戶使用，係極為方便容易
    且迅速之事，如有使用金融存款帳戶之正當用途，自以使用
    其本人或可信賴之親友申請之帳戶，最為便利安全，且若非
    具意圖以他人帳戶從事不法用途，並藉以逃避查緝，自無使
    用他人帳戶之理。是依一般人通常之知識、經驗，均應知任
    意提供自己帳戶予無信賴關係之他人使用，易致他人藉該帳
    戶取得不法犯罪所得，且欲以之隱匿帳戶內資金之實際取得
    人之身分；衡諸情理，被告係年滿37歲之成年人，對此自難
    諉為不知。而近年來詐欺取財之犯罪類型層出不窮，該等犯
    罪，多數均係利用他人帳戶作為詐欺所得財物之匯款帳戶，
    並經媒體廣為披載，被告縱使並不確知所提供之帳戶，係遭
    他人用以對被害人詐欺取財，亦無法確知取得帳戶之人係以
    何種方法於何時地為詐欺取財之具體內容，惟對於其所提供
    之上揭帳戶，將遭人作為詐欺取財犯行所得財物匯入及提領
    之工具使用，應有概括之認識，且可預見其發生，竟仍同意
    提供，顯對帳戶供他人取得不法犯罪所得之用，亦不違背其
    本意，且其無確信帳戶不至遭利用為犯罪之用，仍將帳戶提
    供他人，被告有基於幫助犯罪之不確定故意存在，應堪認定
    。
  (五)再按刑法上之幫助犯，係指以幫助之意思，對於正犯資以助
    力，而未參與實施犯罪之行為者而言。被告將其使用之前開
    存摺、印章及提款卡（含密碼）交付不詳姓名年籍之成年人
    ，該不詳姓名年籍之成年人及其所屬詐騙集團之不詳成年成
    員持以實行詐欺取財，被告交付該存摺、印章、提款卡及密
    碼之行為，要屬犯罪構成要件以外之行為，本院復查無被告
    對於渠等所為犯行之實施，有何犯意聯絡或行為分擔之事實
    ，則被告應屬以幫助他人實行犯罪行為之意思，參與構成要
    件以外之行為，為幫助犯。
  (六)綜上所述，被告所辯屬事後卸責之詞，不足採信。本案事證
    明確，被告犯行堪以認定。
二、查前述不詳姓名年籍之詐欺集團成員意圖為自己不法所有，
    基於詐欺取財之犯意聯絡，施行詐術騙取被害人丙○○之金
    錢，其所為係犯刑法第339條第1項之詐欺取財罪。被告乙○
    ○基於幫助之犯意，提供存摺、印鑑、提款卡（含密碼），
    幫助詐欺集團成員詐欺，參與施用詐術之構成要件以外之行
    為，核其所為，犯刑法第30條第1項、第339 條第1項詐欺取
    財罪之幫助犯。又前揭不詳人等所屬之詐欺集團成員就詐欺
    取財犯行，固有犯意聯絡及行為分擔，為共同正犯，惟幫助
    犯係從犯，從屬正犯而成立，刑法上既無「共同幫助」之情
    ，當亦無「幫助共同」之可言（最高法院95年度台上字第67
    67號判決、司法院廳刑一字第1104號函亦同此見解）。再
    被告幫助他人犯詐欺罪，為幫助犯，應依刑法第30條第2 項
    之規定減輕其刑。
三、上訴人上訴意旨略以：本案被告提供帳戶予詐欺集團，以致
    告訴人丙○○遭受財產損失57萬元，原審僅判處被告拘役55
    日，量刑失輕，難收懲儆之效，爰依法提起上訴等語。惟按
    刑罰之量定，屬法院自由裁量之職權行使，應審酌刑法第57
    條所列各款事由及一切情狀，為酌量輕重之標準，並非漫無
    限制。在同一犯罪事實與情節，如別無其他加重或減輕之原
    因，下級審法院量定之刑，亦無過重或失輕之不當情形，則
    上級審法院對下級審法院之職權行使，原則上應予尊重（最
    高法院85年度台上字第2446號裁判意旨參照）。本案原審經
    審理結果，認為被告犯罪事證明確，因而適用刑法第30條第
    1項、第2項、第339 條第1項、第41條第1項前段，刑法施行
    法第1條之1第1項、第2項前段等規定，判處被告拘役55日，
    如易科罰金以新臺幣1000元折算1 日，核其認事用法並無違
    法失當之處，而其量刑亦在法定刑之內，且量刑本屬原審就
    個案為裁量之職權，上級審應予尊重，故認檢察官上訴為無
    理由，應予駁回。
據上論斷，應依刑事訴訟法第455條之1第1項、第3項、第368 條
，判決如主文。
本案經檢察官甲○○到庭執行職務
中    華    民    國    98    年    10     月   16    日
                  刑事第十二庭  審判長法  官  楊文廣
                                      法  官  劉敏芳
                                      法  官  柯志民
上正本證明與原本無異。
不得上訴。
                                      書記官  陳靖騰
中    華    民    國    98    年    10     月   16    日
附錄論罪科刑法條
中華民國刑法第339條第1項：
意圖為自己或第三人不法之所有，以詐術使人將本人或第三人之
物交付者，處5年以下有期徒刑、拘役或科或併科1千元以下罰金
。


司法院資訊處製作；財團法人民間司法改革基金會備份。
